【裁判字號】    89,台上,2301
【裁判日期】    890427
【裁判案由】    貪污
【裁判全文】
最高法院刑事判決                              八十九年度台上字第二三○一號
    上  訴  人  甲○○
    選任辯護人  黃錫耀律師
                周中臣律師
右上訴人因貪污案件，不服福建高等法院金門分院中華民國八十七年十二月十八日第
二審判決（八十六年度上訴字第二三號，起訴案號：福建金門地方法院檢察署八十五
年度偵字第四一五號），提起上訴，本院判決如左：
   主  文
原判決撤銷，發回福建高等法院金門分院。
   理  由
本件原判決認定上訴人甲○○自民國八十四年三月間起至八十五年七月十六日止，任
福建省金門縣林務所經理課課長，係依據法令從事公務之人員，負責承辦該所「森林
公園兒童遊憩設施及步道工程」規劃設計及工程招標資格之研擬。明知該工程於八十
五年一月五日經該所所長許寬批准公告公開招標，投標資格限制為領有政府登記合格
之丙級以上營造廠商，竟意圖使不具丙級以上營造廠資格之志聯實業有限公司（下稱
志聯公司）取得參與投標資格之不法利益，於同年一月七日，擅以金門縣林務所之名
義偽作「金門縣政府林務所辦理兒童遊憩設施工程投標須知補充說明」，放寬投標資
格，使兒童設施專業廠商亦得參與投標，並將該補充說明交予不知情之行政課承辦人
陳子明，令其影印附於金門縣林務所投標須知內，作為該次招標之正式文件，發送予
領標之廠商，計基於概括之犯意先後在不同時間行使交與孟智營造工程有限公司、千
乘營造有限公司、志聯公司、佑昌營造有限公司、鴻德營造有限公司（下稱鴻德公司
）、正裕營造工程有限公司等廠商，而原本一份則送審計處審核，足生損害於金門縣
林務所招標事務之正確性及其他具有丙級以上參與投標之營造廠。並於同年一月二十
日之公開招標中，使其他審核人員誤認該偽作之補充說明係經所長核准之文件，致志
聯公司取得參與投標之不法利益等情。因而撤銷第一審不當之科刑判決，改判依牽連
犯從一重論處上訴人修正前（八十一年七月十七日修正公布）貪污治罪條例第六條第
一項第四款之依據法令從事公務之人，對於主管之事務直接圖利罪刑，固非無見。
惟查：(一)、修正前（八十一年七月十七日修正公布）貪污治罪條例第六條第一項第四
款之依據法令從事公務之人，對於主管之事務直接圖利罪，所謂直接圖利，指行為人
所為之行為，直接使自己或第三人（不含國庫）獲得不法之利益而言。依卷附之「金
門縣政府林務所辦理兒童遊憩設施及步道工程」比價紀錄（見他字第二十四號卷第二
十三頁正反面），計有六家廠商提出比價，其中鴻德公司出價新台幣（下同）三百三
十七萬元為最低，而志聯公司則出價三百四十二萬元，似未得標。志聯公司除參與投
標外，究竟獲得如何之不法利益，原判決未為詳確之認定及說明認定之理由，自有未
合。(二)、原判決認定上訴人擅以金門縣林務所之名義偽作「金門縣政府林務所辦理兒
童遊憩設施工程投標須知補充說明」，即認定該「投標須知補充說明」（見他字第二
十四號卷第一○三頁）為上訴人所偽造。然查所謂「偽造」係指無制作權之人，冒用
他人名義而制作內容不實之文書而言。而「變造」係指不變更原有文書之本質，僅就
文書之內容有所更改，申言之，無變更文書內容權限之人，就原有之文書，不法予以
變更其內容之謂；至其變更之方式，或為加以虛偽之記載，或為不法之增刪、挖改、
添註，均屬之。又如原為自己所制作，然於制作完成交付他人後，已發生法律上之權
利義務關係，本人即無權加以變更，茍擅以變更，仍應成立變造文書罪。本件上訴人
為金門縣林務所經理課課長，負責承辦該所「森林公園兒童遊憩設施及步道工程」規
劃設計及工程招標資格之研擬，該工程上訴人負有成敗之責，若工程文件有未盡事宜
時，上訴人得依據「投標須知」第十七條第四項之規定，提出「補充說明」及「補充
規定」，即若對該工程有任何疑義或遺漏時，應由承辦人即上訴人提出解釋或補充說
明，此有福建省金門縣林務所八十七年十一月十一日87林行字第三四九號函（見原審
卷第八十八、八十九頁）可稽，可見該「金門縣政府林務所辦理兒童遊憩設施工程投
標須知補充說明」，乃上訴人有權制作之文書，然上訴人將此「補充說明」，影印後
附於金門縣林務所投標須知內，作為該次招標之正式文件，而該金門縣林務所投標須
知，雖原為上訴人所制作，但已經呈送該所所長批示後，上訴人已無權更改，其擅以
附加「補充說明」作為正式文件之部分，即將原有之文書擅自添註，依上說明，自應
成立變造文書罪，乃原判決竟認成立偽造文書罪，自有未合。又上訴人利用不知情之
陳子明多次行使前述之補充說明，原判決竟於理由欄記載此部分成立行使登載不實公
文書罪（見原判決第四頁第十行），其見解亦有違誤。上訴意旨指摘原判決不當，為
有理由，應認原判決有撤銷發回更審之原因。
據上論結，應依刑事訴訟法第三百九十七條、第四百零一條，判決如主文。
中      華      民      國    八十九    年      四      月    二十七    日
                              最高法院刑事第十二庭
                                  審判長法官  陳  炳  煌
                                        法官  陳  正  庸
                                        法官  陳  世  雄
                                        法官  吳  信  銘
                                        法官  張  春  福
      右正本證明與原本無異
                                              書  記  官
中      華      民      國    八十九    年      五      月      三      日


司法院資訊處製作；財團法人民間司法改革基金會備份。
